【裁判字號】    97,消債抗,43
【裁判日期】    971023
【裁判案由】    更生程序
【裁判全文】
臺灣嘉義地方法院民事裁定            97年度消債抗字第43號
抗  告  人  甲○○
代  理  人  蘇慶良律師
上列當事人聲請消費者債務清理更生事件，對於民國97年9月30
日本院97年度消債更字第315號裁定提起抗告，本院合議庭裁定
如下：
    主  文
抗告駁回。
抗告程序費用新臺幣壹仟元由抗告人負擔。
    理  由
一、原裁定意旨略以：本件更生之聲請，依聲請人所述事實及所
    提證據，堪認係可歸責於聲請人之事由，致協商不成立，且
    依聲請人之收入狀況及前揭清償方案以觀，聲請人並無不能
    清償債務或有不能清償之虞等情，已如前述，從而，聲請人
    未依正當程序進行協商，該欠缺又屬無從補正，聲請人之債
    務，又非不能清償或有不能清償之虞，自應駁回更生之聲請
    等語。
二、抗告意旨略以：
（一）若依原裁定內容所示，原審曾向抗告人之最大債權銀行合
      作金庫商業銀行股份有限公司（下稱合作金庫）調閱資料
      ，然自抗告人聲請後未曾開庭調查，是原裁定做成以前，
      未曾適時地提示就「法院調查之證據」與抗告人陳述或辯
      論之機會，即已裁判，另抗告人錯愕不已，顯有突襲性裁
      判。足見，抗告人之程序顯然未受保障，原審裁定即有未
      合。
（二）抗告人因無力清償債務，向鈞院聲請更生前，曾依消費者
      債務清理條例之規定向最大債權銀行申請前置協商，面談
      中最大債權銀行合作金庫（同時亦為自用住宅貸與銀行）
      ，雖同意抗告人就無擔保債務部分所提出之每月還款新臺
      幣（下同）13,700元之方案，但亦明確表示有擔保債務部
      分需按原契約約定償還借款（即每月3萬多），惟依原契
      約約定，還款優惠期現在已屆滿，屆時抗告人每月需償還
      有擔保債務3萬多元。
（三）最大債權銀行合作金庫不願與抗告人締結自用住宅特別條
      款，抗告人每月收入又僅有5萬元之情況下，根本無力同
      時清償有擔保與無擔保債務（共約4萬3千元），足見前置
      協商不成立，本是兩造無法就金額達成一致，此本屬和解
      、協商之常態，故立法上方需由法院裁定更生方案。故自
      不得以前置協商不成立，及認識可歸責於抗告人，而未考
      量是否銀行執意要求原條件或其他不合理之償還條件。
（四）況就無擔保債務部分，抗告人係因無力償還債務，為求經
      濟重生，前置協商過程中，始會向最大債權銀行爭取折讓
      本金（即還款成數之協商），且此還款計畫，屬於協商申
      請時須記載之定型化內容，而抗告人亦依收支狀況提出所
      能負擔之每月還款方案，忠實地與最大債權銀行進行協商
      ，何來塑造協商不成立之假象與意圖？原審徒以「還款計
      畫有提到爭取折讓本金」為由，逕予駁回聲請，顯未予以
      詳察，即採最大債權銀行片面之詞，駁回抗告人更生之聲
      請。
三、按債務人不能清償債務或有不能清償之虞者，得依本條例所
    定更生或清算程序，清理其債務，消費者債務清理條例第3
    條定有明文。又聲請更生或清算不合程式或不備其他要件者
    ，法院應以裁定駁回之，但其情形可以補正者，法院應定期
    間先命補正，復為同條例第8條所明定。經查：
（一）抗告人於申請前置協商程序中，表明願每月償還13,700元
      ，而最大債權銀行合作金庫同意還款之方案為「無擔保部
      分債務期付13,700元；房屋貸款部分依原契約約定方式給
      付」，惟聲請人方面只願繳納72期，攤還本金成數為二成
      ，雙方協商不成立等情，有更生聲請狀、前置協商不成立
      通知書、合作金庫與聲請人協商文件在卷可稽。
（二）抗告人每月維持最低生活水準之必要支出：
   1、按消費者債務清理條例之立法意旨，乃在於幫助陷於經濟
      上困境之債務人，得藉由更生或清算程序，走出經濟困境
      ，避免走向絕路，實現憲法所保障之生命權，其並非在幫
      助債務人保持其舊有之生活水平，或幫助債務人履行其法
      定扶養義務。因此在考量所謂之「生活必要性支出」，自
      以維持一般人最低生活水平所需為準，而在扶養費支出之
      考量，亦應以實際上確有受扶養必要之支出為準，其與法
      定扶養義務自當加以區別，合先敘明。
   2、抗告人主張每月需支出電費3,200元、水費350元、子女教
      育費（補習費）5千元、子女醫療費每月5千元、膳食交通
      費每月5千元、房貸每月18,000元。則：
    (1)電費3,200元、水費350元：經查，抗告人一家現有4人共
      同生活，其中2人已成年並具謀生能力（配偶匡筱君及抗
      告人本人等2人，未列計受扶養人謝秉涵、謝沛芸），此
      有抗告人全戶戶籍謄本在卷可稽，並經抗告人於原審聲請
      狀陳報在案，堪信為真實。本院衡以抗告人一家4人因共
      同依附團體使用分散開銷而可節省支出、現有2人仍屬壯
      年而具謀生能力、抗告人履約期間需儉樸適當控制支出等
      情，認為抗告人全戶每月負擔之水費300元，電費以1千元
      為適當，合計1,300元。逾此則非屬必要支出，不予准許
      。
    (2)子女教育費（補習費）5千元：我國目前之義務教育僅限
      於國中小9年教育，債務人於履行債務期間，為因應較不
      寬裕之經濟生活，自應量力而為，而減少該項支出。綜上
      ，本院參酌現今普遍重視子女教育，故尚須額外支出費用
      ，惟認債務人主張該項教育費用每月5千元顯然過高，應
      以為1千元，較為允當。而依民法第1114條第1款、第1115
      條第1項第1款之規定，抗告人對其女謝秉涵有法律上之扶
      養義務，本非無稽，但抗告人之配偶匡筱君對謝秉涵亦負
      有扶養義務，則支付每月補習費之責任，應由各扶養義務
      人平均分擔，以抗告人本身已陷債務未能清償之情況下，
      應量力而為，豈能妄自擔負一半之給付責任，逼使自己債
      務問題更形加劇。是每月支出補習費1千元，應由配偶負
      擔一半之費用。準此，抗告人需負擔部分為每月5百元。
    (3)子女醫療費每月5千元：抗告人僅提出其女謝秉涵於97年
      8月12日之醫院收據25,036元及病歷表。然觀之上開收據
      其中病房差額為13,500元，是抗告人既已無力清償欠款，
      理應撙節開支，選擇有健保給付之病房。是病房差額為
      13,500元，非屬必要之支出，應予剔除，經扣減後11,86
      0元，其他支出則未見抗告人提出任何單據，據此本院認
      此部分之子女醫療費以每月1,500元為適當。而依民法第1
      114條第1款、第1115條第1項第1款之規定，亦應由配偶負
      擔一半之費用。準此，抗告人需負擔部分為每月750元。
    (4)膳食交通費每月5千元：此部分雖未見抗告人舉出相關明
      細，惟此部分之支出尚屬合理，本院准予列計為每月必要
      之支出。
    (5)房屋貸款18,000元，本院酌以抗告人維持個人居住活動之
      基本需求，認此屬必要支出，應予列計。
   3、以上水電費1,300元、子女教育費5百元、子女醫療費每月
      750元、膳食交通費每月5千元、房屋貸款費用18,000元，
      合計為25,550元，此為抗告人每月生活上之必要支出。
（三）抗告人是否有不能清償債務之情事？
      抗告人聲請前兩年內之每月所得約5萬元，此經抗告人於
      原審聲請狀內自陳在案。則聲請人之每月收入5萬元，扣
      除協商條件每月應繳金額13,700元，每月尚餘36,300元，
      聲請人剩餘之所得顯然足以支付其生活必要費用之25,550
      元，並有餘裕支出其他生活費用。綜上計算，聲請人顯非
      不能支應債權銀行所同意之還款方案期付13,700元。是聲
      請人尚非不能清償其債務。聲請人如認原協商方案履行導
      致生活費用緊縮或有其他不適當情形，自仍可再循協商途
      徑謀求解決。
四、次按所謂債務人不能清償債務者，係指債務人欠缺清償資力
    ，對於已屆清償期，且已受請求之債務之全部或主要部分，
    可預見其為一般且繼續的不能清償之財產狀態之謂。又債務
    人之財產價值是否足堪清償其債務，除參酌債務人不動產之
    有無及價值為認定外，尚須考量債務人之其他財產、信用、
    能力等情。經查，抗告人名下所有嘉義市○區○○段450之
    22地號、450之30地號、450之53地號及嘉義市○區○路○段
    795之18地號土地共4筆，並有房屋1棟（門牌號碼嘉義市○
    ○路475巷6號），前開資產總價值為9,872,000元，此有本
    院96年度執字29386號執行事件不動產估價報告書在卷可稽
    ，另依抗告人之債權人清冊所示，聲請人現欠款總額為10,4
    12,809元，該財產價值非謂難以運用而清償其部分債務，則
    積極財產與消極財產綜合計算後，抗告人現負債務應為540,
    809元，衡諸上情，抗告人固有負債，但依抗告人現每月平
    均所得5萬元、每月必要支出費用為25,550元、每月得提出
    25,000元清償債務等情，抗告人僅需一年餘之清償期間，積
    極財產即可超過消極財產價額，足認抗告人並無不能清償債
    務情事。末查抗告人為50年3月16日生，乃47歲之青壯年人
    ，倘依勞動基準法第54條第1項第1款強制退休年齡為60歲之
    規定，其工作年齡尚有13年之久，堪認抗告人仍有清償債務
    之能力，現僅係一時支付困難，尚非一般且繼續不能清償之
    財產狀態。從而，抗告人並無債務有不能清償債務或有不能
    清償之虞情形，核與前揭聲請更生要件不合。職是之故，原
    法院審酌抗告人之收支、財產狀況，以抗告人聲請更生不備
    實質要件，駁回其聲請，於法並無不合。抗告意旨猶執前詞
    指摘原裁定不當，求予廢棄另為裁定，為無理由，應予駁回
    。
五、抗告人其餘主張暨舉證，經審酌結果，認與裁定結果不生影
    響，爰不一一論述。
六、據上論結，本件抗告為無理由，依消費者債務清理條例第15
    條，民事訴訟法第495條之1第1項、第449條第1項、第95條
    、第78條，裁定如主文。
中    華    民    國    97    年    10    月    23    日
                  民事第一庭  審判長法  官  林世芬
                                    法  官  柯月美
                                    法  官  馮保郎
以上正本係照原本作成。
本裁定不得再抗告。
中    華    民    國    97    年    10    月    24    日
                                    書記官  王立梅


司法院資訊處製作；財團法人民間司法改革基金會備份。
